【裁判字號】    89,上,46
【裁判日期】    891205
【裁判案由】    分配補償款
【裁判全文】
臺灣高等法院民事判決                                八十九年度上字第四六號
    上   訴   人    丁○○
    訴 訟代理 人    廖修譽律師
    被 上 訴  人    甲○○  .
    訴 訟代理 人    邱創舜律師
    被 上 訴  人    乙  ○  .
                    丙○○    .
    被上訴人共同
    訴 訟代理 人    彭火炎律師
    複 代 理  人    張玉琳律師
右當事人間分配補償款事件，上訴人對於中華民國八十八年十二月六日臺灣新竹地方
法院八十八年度訴字第五二四號第一審判決提起上訴，本院判決如左：
    主    文
上訴駁回。
第二審訴訟費用由上訴人負擔。
    事    實
甲、上訴人方面：
壹、聲明：
  一、原判決廢棄。
  二、被上訴人在第一審之訴及假執行之聲請均駁回。
  三、被上訴人甲○○應返還上訴人因假執行所得新台幣（下同）一百二十一萬四千
      零八十元，及自民國八十八年七月十日起至清償日止，按週年利率百分之五計
      算之利息。
  四、被上訴人乙○應返還上訴人因假執行所得一百一十六萬二千四百八十一元，及
      自八十八年七月十日起至清償日止，按週年利率百分之五計算之利息。
  五、被上訴人丙○○應返還上訴人因假執行所得五十萬七千四百八十五元，及自八
      十八年七月十日起至清償日止，按週年利率百分之五計算之利息。
  六、第一、二審訴訟費由被上訴人負擔。
貳、陳述：除與原判決記載相同者外，補稱略以：
  一、被上訴人主張之合夥關係及信託關係，皆已於七十二年四月二十二日簽訂分割
      協議書時終止，被上訴人所據之請求權基礎業已不存在。蓋原證四即各合夥人
      簽訂之土地分割協議書最後加註：「土地分割後有任何之稅款由各所有權人自
      行負擔，絕無異議」、七十九年四月十五日會議記錄第一、二、六條及合夥人
      之一葉林庚妹之證言可知，於簽訂分割協議書之後，各合夥人已終止合夥關係
      ，亦終止對上訴人之信託關係，且關於土地之分配，亦以登記狀為準。
  二、七十九年四月十五日之股份人會議記錄，係訴外人羅文佑（即羅美淇）聽命乙
      ○於事後所偽造，合夥人間並無此決議存在，被上訴人據此請求補償金，應無
      理由。因該會議記錄經分送法務部調查局及內政部刑事警察局鑑定結果，皆指
      出其中第八點部分呈現不同墨色之反應，且羅文佑於庭外向葉雲琪自認此爭議
      段落係為事後依乙○指示所添加。
  三、葉林庚妹已證稱上訴人之妻林經紅曾告知系爭土地係分給丁○○做酬庸之用（
      參八十九年五月一日庭訊筆錄），足見各合夥人實有將土地分配與上訴人之意
      ，且上訴人所分配之土地雖臨馬路，但其上有他人建物，其地非屬方正，甚有
      出現畸零，故將此地分配與上訴人，並無不公平處。從而，各合夥人既於當時
      有意令上訴人獲得此系爭土地完全之權利，上訴人主張其有全部補償金之領取
      權，應有理由。
  四、被上訴人等已提供擔保為假執行，然據上所述，被上訴人等實無權利獲得系爭
      補償款，故除請求對原審假執行宣告之部分予已撤銷外，另請求就已被執行部
      分應予返還上訴人並加計法定利息。
、證據：除援用原審提出者外，補提：臺灣新竹地方法院新院錦執舜四三二字第五
    五二一號執行命令影本乙紙為證。
乙、被上訴人方面：
壹、聲明：如主文所示。
貳、陳述：除與原判決記載相同者外，補稱略以：
  一、被上訴人係依兩造於六十八年十一月二十六日簽訂之「合夥投資購買土地合約
      書」、七十九年四月十五日制作之「會議記錄」、七十九年四月二十二日「土
      地分割協議書」等約定暨卷附分配地籍圖提起本件訴訟。
  二、被上訴人否認第一八一六號、第一八一七號係作為登記名義人之酬勞：
      系爭土地抵押權設定登記塗銷與被上訴人答應系爭土地給予上訴人作為酬勞，
    係屬二事，不能認塗銷抵押權即等於贈與。上訴人主張系爭土地為酬勞之事實
      ，應舉證證明。且若系爭土地係作為給上訴人之酬勞，在各合資人分割面積位
      置圖上，上訴人應會在一八一六號、一八一七號土地上簽章確認該地屬其所有
      ，但上訴人並未在其上簽名。
  三、會議記錄全部內容為七十九年四月十五日當天所製作：
    (一)會議記錄全文確為七十九年四月十五日當天製作，業經證人黃和美、羅文佑於
      八十九年十月九日到庭證稱屬實。
    (二)因新竹縣湖口鄉公所早於七十六年間即擬拓寬德興路，且拓寬範圍涵蓋系爭土
      地，故合資人於七十九年四月十五日開會協商時才會提及系爭土地日後政府如
      有補償按照投資權分配。
    (三)姑不論該會議記錄第八點結論效力如何，依上訴人所不爭執之同記錄第一點結
      論內容，被上訴人亦得按出資比例請求交付徵收補償費。
  四、上訴人憑葉林庚妹之證詞主張系爭土地為其酬勞，惟葉林庚妹乃上訴人之親戚
    ，其如將系爭土地之權利無償讓與上訴人，亦為其個人與上訴人間之內部情事
      ，並不影響其他出資人按出資比例所得主張之權利，要難以葉林庚妹個人決定
      拘束其他出資人。且葉林庚妹雖未於會議記錄上簽名，然觀其事後亦於地籍圖
      上簽認其所分得之地點，並按會議記錄內容及土地分割協議書辦理移轉過戶等
      情，可認葉林庚妹應已同意該次會議結論。況證人葉林庚妹之證述係聽聞自上
      訴人妻子之傳聞證據，依法無證據能力。
、證據：除援用原審提出者外，補提：
  一、土地所有權人股份人會議記錄原本乙份。
  二、土地分割協議書影本乙份。
  三、保管書乙紙。
  四、湖口鄉公所函稿影本乙份。
丙、本院依職權傳訊證人葉林庚妹、黃渭水、鍾塘貴、鍾招達、羅文佑（即羅美淇）
    、黃和美、葉雲琪及將湖口鄉○○段一七八一地號等十九筆土地所有權人股份人
    會議記錄分送法務部調查局、內政部警政署刑事警察局鑑定是否同時製作。
    理    由
一、本件被上訴人主張：被上訴人甲○○與上訴人及訴外人李宗璋、葉林庚妹、鍾統
    貴、范振宗、仇楊雅貞、范振昭等八人，於六十八年十一月二十六日，各以如原
    判決附表所列之出資比例，合夥出資購買座落新竹縣湖口鄉○○段第一七八一至
    一七九三地號（十三筆）、一七九六至一七九九地號（四筆）及一八一六號、一
    八一七地號（二筆）共十九筆土地，面積合計二點七六六五公頃，而約定以上訴
    人名義登記，由各該出資人按出資比例負擔權義並訂有合夥投資購買土地合約書
    。依合約書所示，被上訴人甲○○享有其中出資比例二十五分之五之投資權。被
    上訴人乙○亦陸續受讓原合資人仇楊雅貞合約書內原出資比例二十五分之二之
    投資權、范振昭原出資比例二十五分之一扣減七十坪土地之投資權及范振宗
    原出資比例二十五分之二之投資權，而合計有合約書出資比例二十五分之五扣減
    七十坪土地之投資權，換算即有合約書內出資比例二十五分之四點七八七五之投
    資權（附註范振宗股權二十五分之二之投資權原於七十八年四月二十二日讓予被
    上訴人乙○與訴外人徐彰瑋二人、徐彰瑋復於同年五月三十日將渠受讓權利再讓
    予被上訴人乙○）。又上訴人丁○○及原合資人李宗璋亦曾於六十九年九月七日
    ，將所有合資所購上開土地中換算七百坪土地之投資權賣予訴外人謝成裕，再經
    謝某於七十八年四月一日將該權利讓渡予被上訴人丙○○，是以被上訴人丙○○
    亦有合約書中出資比例二十五分之二點０九００之投資權。嗣於七十九年三月十
    八日、四月十五日兩造等協商分配合資土地時，上訴人除同意分配合資購入之十
    七筆農地外，並同意所餘本件第一八一六號、一八一七號二筆地目道之土地於日
    後政府徵收時再按照投資權比例分配，並於同年四月二十二日，依該決議由上訴
    人丁○○、被上訴人甲○○、乙○、丙○○三人及訴外合資人鍾統貴、劉興嵩、
    葉林庚妹共七人，將上揭十七筆合資土地分配完訖。惟於八十八年五月間，該二
    筆即第一八一六號、一八一七號道路用地，經新竹縣政府公告徵收，計發放予登
    記名義人即上訴人地價補償費加四成合計六百零七萬零四百元，經請求上訴人依
    投資權比例分配交付被上訴人甲○○一百二十一萬四千零八十元，被上訴人乙○
    一百十六萬二千四百八十一元，被上訴人丙○○五十萬七千四百八十五元，卻未
    獲上訴人答應。該二筆土地，既屬當初合資購入十九筆土地中二筆土地，合資購
    地合約本訂定明按各合約人出資比例負擔權義，上訴人復於七十九年同意該二筆
    土地於日後政府如有徵收補償時，應按照投資比例分配，被上訴人爰依該協議求
    為判命上訴人各給付如原審判決主文所示金額本息之判決。
二、上訴人則以：被上訴人所提之會議紀錄，伊並未參與會議，亦未在會議記錄上簽
    名，且未授權他人參與會議，會議紀錄上載明係「其子代簽」，是該會議對伊不
    生效力。況若伊有參與此會議，何不親自簽名。且會議時葉林庚妹未參與，足見
    此會議紀錄不足為合夥人權益分配之依據。又系爭十九筆土地於簽立合夥契約書
    後買受，並以伊名義登記，合夥人為確保出資款項，避免伊擅自處分，乃以伊為
    義務人及債務人，所有合夥人為權利人，借款為原因，設定二千九百二十一萬元
    不定期限之抵押權，後經合夥人分配土地後，因系爭一八一六號、一八一七號土
    地，地目為道，且當時即作為道路使用，亦不知嗣後是否有所徵收，乃決議作為
    多年來以伊之名為登記名義人之酬勞。且抵押權於八十年六月十八日以清償為由
    塗銷，否則被上訴人為獲保障，又何須立即將抵押權之設定登記予以塗銷，被上
    訴人既已同意將此二筆土地作為伊之酬勞，自不得再主張任何權利云云，資為抗
    辯。
三、查本件被上訴人主張湖口鄉○○段一七八一地號等十九筆土地為其與上訴人之合
    夥財產，業據提出購買土地合約書，讓渡書、不動產買賣合約書、轉讓契約書等
    件為證，又十九筆土地其中之一八一六號、一八一七號二筆土地登記為上訴人之
    名義等情，均為上訴人所是認，堪信此部分事實為真。
四、本件兩造爭執要旨乃在於系爭一八一六地號、一八一七地號二筆土地登記為上訴
    人之名義，究係受託關係，抑係供作酬勞而為贈與之用，經查：
  (一)依兩造所不爭執之七十九年四月十五日會議紀錄協議結論第一條所載：「各股份
    持分面積依照地籍圖地點簽名為準，如有面積不足或多出部分各分所得地點由各
    股份另行面算補貼。」等語，而查該地籍圖上之簽名（見原審卷第二十三頁地籍
    圖），系爭一八一六、一八一七地號二筆土地部分，並無任何一位合夥人簽名於
    其上，則上訴人主張該二筆土地分配與伊，顯與該會議紀錄協議結論第一條所載
    不符。
  (二)同上開會議紀錄協議第八條最後一句話記載：「：：：另一八一六、一八一七道
    地日後政府如有補償時照投資權分配。」等語，雖上訴人認該第八條最後四行，
    包括前述之字句係紀錄羅美淇應被上訴人之請而另行加註，並非當時協議之內容
    云云，惟據證人羅美淇到庭證稱：「因當時帶的簽字筆正好寫到第八點第二行時
    墨水用完，所以另外拿一支筆繼續寫協議書是當天寫完的，我記得契約是定七月
    二十二日。」而上開會議紀錄經本院函送法務部調查局及內政部警政署刑事警察
    局鑑定前開會議紀錄協議第八條後四行，是否與前文同時所為，以上二鑑定機構
    均以「是否同時製作無法認定」回覆本院，各有鑑定通知書附卷可稽（見本院卷
    第三十一頁、一四七頁），雖證人葉雲琪到院證稱：「當時羅美淇承認協議書第
    八點後面四行是乙○事後要他寫的（見本院卷第一三七頁）云云，然查證人葉雲
    琪並未參與七十九年四月十五日之會議，其是事後在徐文彬家談和解時所聽之傳
    聞，且上訴人丁○○係證人之姨丈，誼屬親戚，其證言難免偏頗，且與羅美淇之
    證詞相左，與事實不符，自不足採信。此外上訴人並無法舉證證明前開會議紀錄
    最後四行之記載係屬偽造或變造，則該會議紀錄協議結論第八點最後四行之記載
    為真實，足供紀錄第一項內容之佐證。
  (三)又上訴人主張系爭一八一六號、一八一七號土地經合夥人同意作為上訴人之酬勞
    乙節，雖據提出土地登記謄本為證，惟系爭二筆土地地目為道，早作為道路使用
    ，為上訴人所自承，縱無抵押權之設定，上訴人處分亦屬不易，況依證人葉林庚
    妹、鍾招達所述均無從證實各投資人有將系爭二筆土地作為上訴人酬勞之合意，
    自難僅憑抵押權之塗銷即遽推斷被上訴人有此意思，矧上訴人已獲二百萬元之酬
    勞，業據證人黃渭水證述在卷（見本院卷第九十二頁、一三六頁），此外，上訴
    人又未能提出何資料以證明此有利於己之事實，所為之主張，尚屬無據。
    綜上所述，系爭二筆土地係受託登記於上訴人之名下，而非因給付報酬而贈與上
    訴人。
五、次查七十九年四月十五日之會議紀錄上上訴人未簽名，雖經證人羅美淇陳明，惟
    其又證稱：係在上訴人家開會，當時上訴人坐在沙發上，因協議之土地與上訴人
    之子有關，擔心將來不清楚而要求上訴人之子簽名，上訴人當時在場未表示意見
    ，但上訴人之子未參加會議，後因怕時間太久，忘記了，而由伊在上訴人姓名旁
    加註「其子代簽」字樣。再參以證人即上訴人之子鍾招達證稱當時係由伊母陪同
    上訴人，伊並未從頭坐到尾，剛開完會，在場之人說伊係上訴人之子，要伊代上
    訴人簽名，伊即簽上其父之名足見是上訴人於七十九年四月十五日有親自參與開
    會，並於會議開完後，才由證人鍾招達在在場人之要求下，於上訴人面前代簽上
    訴人之名，是上訴人若對會議內容有異議或有不同意之情，於證人鍾招達代簽名
    時，何以不阻攔而任由證人鍾招達簽名於其上，且其若有反對表示，證人鍾招達
    焉會在會議紀錄上簽上上訴人之名，是上訴人就會議內容及所討論之結果，包括
    就系爭一八一六號、一八一七號二筆土地之處理方式應知之甚詳，且觀之上訴人
    所自承為真正之七十九年四月二十二日土地分割協議書內容（見原審卷第二十頁
    ），與會議紀錄所決定之事項並無差異可知。參互以觀，上訴人所辯未參與會議
    ，與事實不符，不足採信。
六、按信託者；謂委託人將財產權移轉或為其他處分，使受託人依信託本旨，為受益
    人之利益或為特定之目的，管理或處分信託財產之關係，信託法第一條定有明文
    。查兩造出資購買土地，並將全數十九筆土地均登記在上訴人名下，其性質與前
    述信託相近，上訴人既未舉證證明充為報酬或贈與情事。則就系爭二筆土地，兩
    造間仍維持信託關係，並就此內部關係既有七十九年四月十五日之約定，上訴人
    自應依約履行。依上訴人所自認為真正之七十九年四月二十二日土地分割協議書
    就系爭一八一六號、一八一七號土地未為約定，分配予特定人，仍屬全體共有，
    就此部分兩造間之權利義務關係仍應依合夥投資購買土地合約書所載「由各該合
    約人按各該員出資比例取得」，此二筆土地既經新竹縣政府徵收，為兩造所不爭
    執，復有地價補償資料足參，準此，被上訴人依約請求分配投資利益，洵屬正當
    。
七、末查本件被上訴人甲○○所持有之比例為二十五分之五，乙○所持之比例為二十
    五分之四點七九（受讓訴外人仇楊雅貞二十五之二、訴外人范振宗之二十五分之
    一、訴外人徐彰瑋之二十五分之一及訴外人范振昭之二十五分之一扣減七十坪，
    受讓范振昭之部分計算方式：[(8368.6×1/25)-70]×25÷10000=0.79,即二十五
    分之零點七九，合計全部為二十五分之四點七九），丙○○所持比例為二十五分
    之二點零九（計算方式為700÷8366.6×25÷10000=2.09)，有合夥投資購買土地
    合約書、讓渡書（見原審卷第十至十五頁）等件足按，系爭二筆土地經新竹縣政
    府徵收後所發放之補償費為六百零七萬零四百元，有地價補償資料（見原審卷第
    二十四頁）足稽，從而被上訴人依上開比例請求上訴人分別給付被上訴人甲○○
    一百二十一萬四千零八十元、乙○一百一十六萬二千四百八十一元及丙○○五十
    萬七千四百八十五元，及自訴狀繕本送達之翌日起至清償日止之法定遲延利息，
    為有理由，原判決予以准許，洵無違誤，上訴人論旨，仍執陳詞，斤斤指摘原判
    決不當，聲明廢棄改判，為無理由，應予駁回上訴。
八、本件上訴人之上訴無理由已如前述，則其請求因假執行所為給付之返還（訴之聲
    明三、四、五項所示）即無須審酌，另兩造其餘之攻防方法與本件判決結果不生
    影響亦無庸逐一加以論述，均併此明。
九、據上論結，本件上訴為無理由，依民事訴訟法第四百四十九條第一項、第七十八
    條，判決如主文。
中      華      民      國    八十九    年     十二     月      五      日
                                民事第八庭
                                    審判長法  官  鄭  三  源
                                          法  官  王  淇  梓
                                          法  官  郭  松  濤
右正本係照原本作成。
如不服本判決，應於收受送達後二十日內向本院提出上訴書狀，其未表明上訴理由者
，並應於提出上訴後二十日內向本院補提理由書狀（均須按他造當事人之人數附繕本
），上訴時應提出委任律師或具有律師資格之人之委任狀，委任有律師資格者，另應
附具律師及格證書及釋明委任人與受任人有民事訴訟法第四百六十六條之一第一項但
書或第二項（詳附註）所定關係之釋明文書影本。
中      華      民      國    八十九    年     十二     月      七      日
                                          書記官  方  素  珍
附註：
民事訴訟法第四百六十六條之一（第一項、第二項）：
對於第二審判決上訴，上訴人應委任律師為訴訟代理人，但上訴人或其法定代理人具
有律師資格者，不在此限。
上訴人之配偶、三親等內之血親、二親等內之姻親，或上訴人為法人、中央或地方機
關時，其所屬專任人員具有律師資格並經法院認為適當者，亦得為第三審訴訟代理人
。


司法院資訊處製作；財團法人民間司法改革基金會備份。
